【裁判字號】    96,訴,488
【裁判日期】    970227
【裁判案由】    返還土地等
【裁判全文】
臺灣基隆地方法院民事判決               96年度訴字第488號
原      告  基隆市政府
法定代理人  丙○○
訴訟代理人  游蕙菁律師
被      告  乙○○
被      告  甲○○
上列當事人間請求拆屋還地等事件，本院於中華民國97年２月13
日辯論終結，茲判決如下：
    主  文
被告乙○○應將坐落基隆市○○區○○段0755地號土地上如附圖
Ａ及Ｃ部分之地上物（即門牌為基隆市○○區○○路0656巷55號
房屋及附屬建物）拆除後，將土地返還原告，並給付原告新臺幣
壹拾玖萬壹仟壹佰肆拾元及自民國九十六年十月一日起至返還上
開土地之日止按月以新臺幣參仟貳佰貳拾貳元計算之損害金。
原告其餘之訴駁回。
本判決命被告乙○○給付部分，於原告以新臺幣柒拾參萬元為被
告供擔保後，得為假執行。
原告其餘假執行之聲請駁回。
訴訟費用由被告乙○○負擔二分之一；餘由原告負擔。
    事實及理由
一、本件被告甲○○未於言詞辯論期日到場，惟無民事訴訟法第
    0386條所列之各種情形，爰准原告之聲請，由其一造辯論而
    為判決，先予敘明。
二、原告主張：坐落基隆市○○區○○段0755地號土地（下稱系
    爭土地）為基隆市所有，由原告管理，此有土地登記謄本可
    稽。詎被告２人無正當之權源，竟占用其中之121.71平方公
    尺（上有基隆市○○區○○路0656巷55號房屋），其位置及
    面積如附圖Ａ、Ｃ部分。按所有權人對於無權占有其所有物
    者，得請求返還之，民法第0767條前段定有明文。被告２人
    既無權占用原告管理之系爭土地如附圖Ａ、Ｃ部分，面積共
    121.71平方公尺，原告本於所有權，自得請求被告２人拆屋
    還地，以排除侵害。次按「無法律上之原因而受利益，致他
    人受損害者，應返還其利益。」民法第0179條亦定有明文。
    又「無權占用他人之土地，可獲得相當於租金之利益，為社
    會通常之觀念。」（參見最高法院61年度台上字第1695號判
    例）。被告２人無權占用原告管理之系爭土地，消極減免其
    支付使用該土地之代價，顯無法律上原因而受利益，並致原
    告受有相當於租金之損害，原告自亦得依民法第0179條「不
    當得利」之規定，向被告２人請求返還自91年10月１日起至
    96年９月30日止（即起訴前五年內）相當於租金之不當得利
    ，以及自96年10月１日後至交還系爭土地之日止按月以相當
    每月租金額即新臺幣（下同）3222元計算之損害金。爰參酌
    土地法第97條第１項及第0105條之規定，計算被告２人不當
    得利之金額，詳如97年１月７日準備書狀所附之「不當得利
    明細表」。原告並願供擔保，請准宣告假執行（即求為以預
    供擔保為條件之假執行宣告）。
三、被告乙○○對於：系爭土地為基隆市所有，由原告管理，以
    及系爭土地上門牌：基隆市○○區○○路0656巷55號房屋為
    渠所有，占用系爭土地，位置及面積如附圖Ａ及Ｃ部分，面
    積共104.52平方公尺等事實均不爭執，惟以：系爭土地上之
    木造房屋，係於日據時期所建，業已存在百餘年；渠係向一
    韓國婦人「金道連」所購得；渠於20幾歲時即居住於該屋迄
    今；該屋已殘破不堪，除渠居住於屋後半部外，別無他人居
    住於該屋。今渠已老邁，又別無他處可住，故不願搬離該屋
    等語，資為抗辯。被告甲○○經本院合法通知，未於言詞辯
    論期日到場，亦未提出書狀為任何聲明或陳述。
四、查原告主張：系爭土地為基隆市所有，由原告管理，遭被告
    乙○○無權占用如附圖Ａ及Ｃ部分，面積共104.52平方公尺
    等事實，為被告乙○○所不爭，並有系爭土地登記謄本在卷
    可證，就被告乙○○占用系爭土地之位置及面積如附圖所示
    Ａ及Ｃ部分，面積共104.52平方公尺，並經本院函請基隆市
    信義地政事務所派員會測，繪有「土地複丈成果圖」（即附
    圖）在卷可稽，原告此部分之主張自堪信為真實。至被告甲
    ○○僅係將戶籍設於「基隆市○○區○○路0656巷55號」處
    ，根本未住於該屋，亦無占用系爭土地，業經本院勘驗現場
    明確，載明筆錄，並經被告乙○○陳明在卷；原告徒以被告
    設籍該處，不知渠有無繼續占用之意思為由，指被告甲○○
    亦無權占用系爭土地云云，尚難信為真實。
五、按「所有人對於無權占有或侵奪其所有物者，得請求返還之
    。對於妨害其所有權者，得請求除去之。有妨害其所有權之
    虞者，得請求防止之。」民法第0767條定有明文。被告乙○
    ○既無權占有基隆市有由原告管理之系爭土地如附圖Ａ及Ｃ
    部分，面積共104.52平方公尺，如上所述，從而原告請求被
    告將渠所占用部分之地上物（附圖Ｂ部分業已倒塌，故原告
    未請求）拆除後，將土地返還原告，自屬正當，應予准許。
    被告應拆除地上物之位置及範圍，詳如附圖Ａ及Ｃ所示，面
    積共104.52平方公尺。至被告甲○○並未占用系爭土地，已
    如上述，從而原告亦請求渠將系爭土地如附圖Ａ及Ｃ部分之
    地上物拆除後，將土地返還原告，自無依據，應不准許。
六、次按「無法律上之原因而受利益，致他人受損害者，應返還
    其利益。雖有法律上之原因，而其後已不存在者，亦同。」
    民法第0179條亦定有明文。又「無權占有他人土地，可獲得
    相當租金之利益，為社會通常之觀念。」（參見最高法院61
    年台上字第1695號判例）。本件被告乙○○既無權占用基隆
    市有由原告管理之系爭土地，如附圖Ａ及Ｃ所示部分，面積
    共104.52平方公尺，依上開說明，自可認為獲有相當於租金
    之不當得利，從而原告依不當得利之規定，請求被告乙○○
    返還相當於租金之不當得利，亦有理由，應併予准許。至其
    五年內相當於租金之金額為191,140.00元，原告係以系爭土
    地之申報地價，乘以被告占用系爭土地之面積，再依土地法
    第97條第１項及第0105條之規定，以申報地價年息05％計算
    而得（詳見起訴狀及97年１月７日準備書狀所附「不當得利
    明細表」），核屬相當而合理，應全額准許。96年10月１日
    後之部分，原告亦係以相同方法計算而得，為每月3222元，
    亦屬相當而合理，亦應全額准許。至被告甲○○並未占用系
    爭土地，業如上述，從而原告亦請求渠給付同額之不當得利
    ，自無依據，而應不准許。
七、依民事訴訟法第79條、第85條第１項之規定，定訴訟費用之
    負擔比例。
八、原告陳明願供擔保，聲請宣告假執行（即求為以預供擔保為
    條件之假執行宣告），就其勝訴部分，經核亦無不合，爰酌
    定相當之擔保金額，一併准許之。
九、據上論結，本件原告之訴為一部分有理由，一部分無理由，
    依民事訴訟法第0385條第１項前段、第79條、第85第１項、
    第0390條第２項、第0392條第２項，判決如主文。
中    華    民    國    97    年    2     月    27    日
                  民事庭法      官  林金發
以上正本係照原本作成。
如不服本判決，應於本判決送達後20日內向本院提出上訴狀，並
繳納上訴判判費，上訴於臺灣高等法院。
中    華    民    國    97    年    2     月    27    日
                        法院書記官  陳錦進


司法院資訊處製作；財團法人民間司法改革基金會備份。
